【裁判字號】    98,再,4
【裁判日期】    981103
【裁判案由】    再審之訴
【裁判全文】
臺灣臺南地方法院民事判決                 98年度再字第4號
再審原告    乙○○
訴訟代理人  丁○○  律師
再審被告    甲○○  現於臺灣高雄監獄執行中
            丙○○
            己○○
上列當事人間請求清償債務事件，再審原告對於中華民國96年4
月14日本院96年度促字第13166號確定支付命令提起再審之訴，
經本院於中華民國98年10月20日言詞辯論終結，判決如下：
    主      文
本院96年度促字第13166號關於債務人乙○○部分之確定支付命
令廢棄。
上開廢棄部分，再審被告之訴駁回。
再審原告其餘之訴駁回。
再審及前訴訟費用由再審被告負擔50分之43，餘由再審原告負擔
。
再審原告假執行之聲請駁回。
    事實及理由
一、本件再審被告丙○○、己○○未於言詞辯論期日到場，核無
    民事訴訟法第386條各款所列情形，爰依再審原告之聲請，
    由其一造辯論而為判決。
二、本件再審原告起訴主張：
(一)、再審被告甲○○等人，以債務人戊○○所提出之和解書為證
    據，向本院聲請對再審原告核發支付命令，主張再審原告為
    連帶保證人應負連帶之責，惟上開以再審原告為連帶保證人
    之和解書，係戊○○私自偽刻、偽造再審原告印章及簽名所
    為，係屬刑法上偽造文書之行為，該和解書對再審原告而言
    應不生效力。戊○○所犯上開偽造文書等罪，業經本院以98
    年度簡字1487號判決，判處1個半月有期徒刑，緩刑2年，並
    沒收其偽造之乙○○署押2枚、印章及印文等，上開判決並
    於民國（下同）98年8月1日判決確定，依民事訴訟法第496
    條第1項第9款、第500條第1項及第2項及第521條等規定，再
    審被告甲○○等人對再審原告所發之本院96年度促字第1316
    6號支付命令（下稱原確定支付命令），因所憑證據係屬偽
    造，故再審原告依法對原確定支付命令提起再審之訴。
(二)、再審被告持原確定支付命令向法院聲請強制執行，而再審原
    告本得以請領之退休俸半俸，共計新台幣（下同）84,819元
    遭再審被告等人領取，兩造間並無任何債權債務關係，再審
    被告等受領84,819元，係無法律上原因，依民法第179條之
    規定，再審被告應負連帶返還義務等情。
(三)、並聲明：求為判決：
  1.原確定支付命令關於債務人乙○○部分應予廢棄。
  2.上開廢棄部分，駁回再審被告之訴。
  3.再審被告應連帶給付再審原告84,819元，及自再審起訴狀繕
    本送達翌日起至清償日止，按年息百分之5計算之利息。
  4.第1項廢棄部分及再審訴訟費用由再審被告負擔。
  5.第3項之聲明，請准供擔保宣告假執行。
三、再審被告則以：
(一)、參照最高法院61年台抗字第407號判例，再審原告之訴並不
    合法，且其「知悉」被偽造署押之日在收受支付命令之時迄
    起訴之日，亦有2年，顯逾民事訴訟法第500條第1項之30日
    期間。退步言，至遲在警詢時即已知悉，迄至起訴之日，亦
    有半年之久。又再審被告因強制執行所得之金錢已不存在，
    故依民法第182條第1項免負責任，且本件亦合於民法第180
    條第1項第3款之排除規定，請駁回不當得利返還之訴。
(二)、本件再審之訴再審原告係以民事訴訟法第521條第2項之規定
    ，認有同法第496條第1項第9款之事由而提起，首應審究者
    ，即再審原告是否有同法第496條第1項但書之適用？再審原
    告收到本院所發支付命令後，本有20日期間可不附理由異議
    ，然而，再審原告卻未依法提出異議，已合於同條項但書之
    「知其事由而不為主張者」之情形，基此，其再審之訴並不
    合法，應依同法第502條第1項之規定，裁定或判決駁回。
(三)、又再審原告主張返還不當得利部分，除因再審被告有民法第
    182條第1項「所受利益已不存在者」外，其再審之訴既不合
    法已如前述，根本不存在不當得利之問題，自應予以駁回，
    且不當得利之返還亦「無連帶」之規定，再審原告之請求，
    顯無理由。再審原告與其子戊○○之間雖有確定之刑事判決
    存在，惟民事法院之認定不受刑事法院之拘束，本件應有民
    法第87條串通之情形，應成立表見代理，並援引與本件情形
    相同之本院93年度再字第1號民事裁定作為答辯理由等語，
    資為抗辯。
(四)、並聲明：求為判決：
  1.駁回再審原告之訴。
  2.訴訟費用由再審原告負擔。
四、得心證之理由：
(一)、按債務人對於支付命令未於法定期間合法提出異議者，支付
    命令與確定判決有同一之效力。前項支付命令有第四百九十
    六條第一項之情形者，得提起再審之訴，並以原支付命令之
    聲請，視為起訴。民事訴訟法第521條定有明文。次按民事
    訴訟法第四百九十六條第一項第九款所定「為判決基礎之證
    物，係偽造或變造」之情形，提起再審之訴者，以宣告有罪
    之判決或處罰鍰之裁定已確定，或因證據不足以外之理由，
    而不能為有罪之確定判決或罰鍰之確定裁定為要件，此觀同
    法第496條第2項規定即明。則民事訴訟法第496條第1項但書
    所謂當事人已依上訴主張其事由或知其事由而不為主張者，
    就同條項第7款至第10款所列情形，應包括同條第2項之要件
    在內。是以當事人雖在前程序已主張或知悉為判決或支付命
    令基礎之證物為偽造，當事人仍可據以其後宣告有罪之確定
    判決，依民事訴訟法第496條第1項第9款之規定，提起再審
    之訴。又提起民事再審之訴，應於三十日之不變期間內為之
    。該項期間自判決確定時起算，但再審之理由發生或知悉在
    後者，均自知悉時起算，民事訴訟法第500條第1項、第2項
    前段亦定有明文。經查：
  1.本件再審被告前主張再審原告為訴外人戊○○之連帶保證人
    ，因訴外人戊○○未依約履行債務，再審原告應負連帶清償
    之責。又原債權人即再審被告己○○已將其債權讓與再審被
    告三人共有等情，而向本院聲請對再審原告核發支付命令，
    經本院以96年度促字第13166號受理在案，並對再審原告核
    發再審原告應於本命令送達後20日之不變期間內，向再審被
    告清償債務52萬2千元，及自81年10月31日起至清償日止，
    按週年利率百分之5計算之利息之支付命令，嗣因再審原告
    未於法定期間合法提出異議而告確定之事實，為兩造所不爭
    執，且有本院96年度促字第13166號聲請卷可稽，堪信為真
    實。
  2.再審原告主張再審被告以為支付命令原因事實基礎之「和解
    書」係訴外人戊○○所偽造，而訴外人戊○○被訴追偽造文
    書之犯行，業經本院以98年度簡字1487號判決有罪，並沒收
    其偽造之「乙○○」署押2枚、印章及印文各1枚，且上開刑
    事判決亦已於98年8月1日確定在案等情，已據本院調閱上開
    刑事卷宗核閱屬實，堪予採認。衡之再審原告依民事訴訟法
    第496條第1項第9款之規定提起本件再審之訴，須於該刑事
    判決確定後為之，足認該再審事由係於原支付命令確定後始
    發生。而再審原告提起本件再審之訴，其再審之理由既係知
    悉在後，則應自知悉時起算。準此，本院98年度簡字1487號
    刑事判決係於98年8月1日確定，而再審原告於98年8月19日
    即已提起本件再審之訴，有民事再審之訴狀在卷足憑，顯未
    逾30日之不變期間，應屬適法。至再審被告抗辯：再審原告
    「知悉」被偽造署押之日在收受支付命令之時至起訴之日，
    已有2年。退步言，至遲在警詢時即已知悉，迄起訴之日，
    亦有半年之久，顯逾民事訴訟法第500條第1項之30日期間云
    云，委非可採。
  3.再審被告雖又抗辯：參照最高法院61年台抗字第407號判例
    ，再審原告之訴並不合法云云；惟查：最高法院61年台抗字
    第407號判例（裁判日期：61年7月27日）固以：支付命令之
    聲請，除應表明當事人及法院外，衹須表明請求之標的並其
    數量及請求之原因、事實，以及應發支付命令之陳述，此觀
    民事訴訟法第五百十一條之規定自明。因債務人依同法第五
    百十六條對支付命令得不附理由提出異議，故債權人在督促
    程序就其所主張之事實毋庸舉證，其債權憑證之有無，與應
    否許可發支付命令無關。再抗告人以債權憑證有偽造情事為
    理由，對於依督促程序而發之支付命令及假執行裁定聲請再
    審，核與民事訴訟法第四百九十六條第一項第九款之規定尚
    有未合等語，然觀最高法院以61年台抗字第407號裁判揭示
    前揭要旨時，民事訴訟法尚未有現行有效之第521條第2項之
    規定。而現行民事訴訟法第521條第2項規定係於92年2月7日
    修正公布，且現行民事訴訟法第521條既已明定確定支付命
    令有第496條第1項各款規定之情形者，得提起再審之訴，並
    未排除同條項第9款規定之適用，則再審原告提起本件再審
    之訴，自不應再受最高法院61年台抗字第407號判例之拘束
    。是以再審被告辯稱：參照最高法院61年台抗字第407號判
    例，再審原告之訴並不合法云云，亦非可採。
  4.綜上所述，本件再審被告向本院聲請對再審原告核發支付命
    令並告確定（本院96年度促字第13166號），而再審被告於
    督促程序請求之原因事實之基礎，即其提出之證物「和解書
    」係訴外人戊○○所偽造，又訴外人戊○○被訴追偽造該「
    和解書」之刑事案件（本院98年度簡字第1487號），嗣亦經
    宣告有罪判決確定，則再審原告於前督促程序終結後，知悉
    訴外人戊○○偽造「和解書」之犯行，業經法院判處罪刑確
    定，並自其知悉再審理由之時起，依民事訴訟法第521條第2
    項、第496條第1項第9款之規定，於30日之不變期間提起本
    件再審之訴，為有理由，應予准許。
(二)、次按確定之支付命令有法定再審理由之情形，而提起再審之
    訴者，係以原支付命令之聲請，視為起訴。又按刑事判決所
    為事實之認定，於獨立民事訴訟之裁判時本不受其拘束，民
    事庭仍應斟酌全辯論意旨及調查證據之結果，依自由心證以
    判斷事實之真偽。故於民事訴訟程序，依民事訴訟法第277
    條前段之規定，當事人主張有利於己之事實者，就其事實有
    舉證之責任。而私文書應由舉證人證其為真正，此乃舉證責
    任分配之原則。從而，本件再審被告主張：再審原告與再審
    被告己○○、訴外人戊○○於93年6月5日簽訂和解書（下稱
    系爭和解書），約定再審原告係訴外人戊○○之連帶保證人
    。嗣因訴外人戊○○未依約履行債務，再審原告自應負連帶
    清償之責。而系爭和解書之原債權人即再審被告己○○已將
    其債權讓與再審被告三人共有，為此，再審被告依連帶保證
    及債權讓與之法律關係，請求再審原告給付再審被告52萬2
    千元，及自81年10月31日起至清償日止，按週年利率百分之
    5計算之利息云云；然經再審原告否認系爭和解書為真正，
    並以前揭情詞置辯，則依舉證責任分配之原則，自應由再審
    被告就系爭和解書為真正乙節，負舉證之責任。惟查：
  1.依再審被告丙○○於另案偽造文書案件偵查中陳稱：「（問
    ：簽上開和解書時，該和解書是何人帶來的？）是被告（指
    訴外人戊○○）帶來的，上面除了己○○的資料、簽名、蓋
    印沒有寫外，其餘被告和乙○○的部分都已簽名蓋印，被告
    不是在我們面前就被告和乙○○的部分蓋印」，「（問：被
    告拿來的和解書上為何會有乙○○的資料並蓋印？）是甲○○之前有寫信給被告，要他和我們簽和解書前要找保證人，
    不是我們要求乙○○當保證人」等語（見台灣台南地方法院
    檢察署98年度他字第536號偵查卷第35頁），及再審被告己○○於另案偽造文書案件偵查中陳述：「（問：簽上開和解
    書時，該和解書是何人帶來的？）是被告（指訴外人戊○○
    ）帶來的，上面除了我的資料、簽名、蓋印沒有寫外，其餘
    被告和乙○○的部分都已簽名蓋印，被告不是在我們面前就
    被告和乙○○的部分蓋印」，「（問：被告拿來的和解書上
    為何會有乙○○的資料並蓋印？）被告說乙○○是他媽媽，
    其他的我忘記了。但應該是要乙○○擔任保證人的意思」等
    語（見台灣台南地方法院檢察署98年度他字第536號偵查卷
    第37頁），顯見再審原告並未於再審被告前簽立系爭和解書
    ，此外，再審被告亦未舉證證明系爭和解書係再審原告所簽
    立，則再審被告據此主張再審原告應負連帶保證人之責任，
    自不足採。又原確定支付命令係由再審原告住所地之大樓管
    理員收受，並非再審原告本人收受，有送達證書附於本院96
    年度促字第13166號聲請卷可查，是依上情，該支付命令雖
    生民事訴訟法所定合法送達之效力，惟債務人未於法定不變
    期間內提出異議之事由甚多（如認債權人之請求為有理由，
    或不了解支付命令之意義及效力而未提出異議，或第三人代
    收後未實際交付債務人，或債務人恐第三人負刑事責任而隱
    忍等等），尚難僅憑再審原告未於法定不變期間內對支付命
    令提出異議，即遽以推認系爭和解書為再審原告所簽立或授
    權第三人簽立之實體法律關係要件事實。
  2.況依證人戊○○證稱：「…我就盜刻我媽媽（指再審原告）
    的印章，記下我媽媽的身分證字號，93年6月5日我到再審被
    告丙○○、再審被告己○○的家裡就是安中路的住處，…，
    和解書是再審被告丙○○、再審被告己○○提供的，我在和
    解書上面簽我媽媽的姓名、地址，並蓋上我媽媽的印章，我
    媽媽完全不知情，我媽媽是到執行程序的時候，才知道這件
    事情，我媽媽事後也沒有同意」等語（見98年10月20日言詞
    辯論筆錄），足徵再審原告主張系爭和解書係其子戊○○偽
    造乙節，顯非無據。準此，再審原告既未簽立或授權其子戊○○簽立系爭和解書，再審被告自無從依該和解書主張再審
    原告應負連帶保證人之責任。
(三)、再審被告雖又主張本件應有民法第87條串通之情形，應成立
    表見代理云云；惟查：
  1.按表意人與相對人通謀而為虛偽意思表示者，其意思表示無
    效。民法第87條第1項前段固有明文規定。惟依再審被告主
    張之原因事實，並無再審原告與訴外人戊○○通謀而為虛偽
    之私法上法律行為之情形，自與前揭規定無涉。
  2.又按由自己之行為表示以代理權授與他人者，對於第三人應
    負授權人之責任，必須本人有表見之事實，足使第三人信該
    他人有代理權之情形存在，始足當之。然查，再審原告於訴
    外人戊○○簽立系爭和解書時並未在場，已如前述，且再審
    原告亦未交付任何足以表示授權或同意擔任戊○○之連帶保
    證人之授權人資料予訴外人戊○○，足認再審原告並無任何
    行為表示以代理權授與他人之事實。是以再審被告主張再審
    原告有表見代理之事實，應負表見代理之授權人責任云云，
    難謂有據。
(四)、從而，本件再審之訴為有再審理由，且依上所述，再審原告
    並未親自簽立系爭和解書，且未授權訴外人戊○○代為簽立
    系爭和解書，亦無表見代理之情形，自無須負授權人之責任
    。則再審被告依連帶保證及債權讓與之法律關係，請求再審
    原告應給付再審被告52萬2千元，及自81年10月31日起至清
    償日止，按週年利率百分之5計算之利息，為無理由，不應
    准許。爰由本院將原確定支付命令關於債務人乙○○部分廢
    棄，並駁回再審被告該部分之訴。
(五)、末按再審程序之裁判，若係駁回再審之訴確定者，對於原確
    定判決或原確定支付命令雖不生任何影響；惟若係廢棄原確
    定判決或原確定支付命令者，必須俟該再審判決確定後，當
    事人間之法律關係始回復原判決或支付命令確定前之狀態。
    經查：本院96年度促字第13166號關於債務人乙○○部分之
    確定支付命令固經本判決予以廢棄，並駁回再審被告該部分
    之訴，惟兩造間之實體法律關係，須俟本件再審之訴判決確
    定後，始能回復原支付命令確定前之狀態。因之，本件再審
    被告雖執本院96年11月20日南院雅96執吉字第50777號債權
    憑證（原執行名義名稱：本院96年度促字第13166號支付命
    令正本及其確定證明書正本）為執行名義，聲請對再審原告
    之財產為強制執行，為兩造所不爭執，且有本院97年度執字
    第74491號執行卷足佐，固堪採信。惟揆諸上開說明，於本
    件再審之訴判決確定前，再審被告並非無法律上之原因而受
    領前揭強制執行程序之執行所得。從而，再審原告依不當得
    利之法律關係，請求再審被告應連帶給付再審原告84,819元
    ，及自再審起訴狀繕本送達翌日即再審被告甲○○自98年9
    月19日起、再審被告丙○○自98年9月15日起、再審被告己○○自98年9月15日起，均至清償日止，按年息百分之5計算
    之利息，為無理由，應予駁回。又再審原告此部分之請求既
    受敗訴判決，則其就該部分所為假執行之聲請，已失所依附
    ，亦應駁回。
(六)、本件事證已臻明確，兩造其餘主張及攻擊、防禦方法，核與
    本件訴訟結果不生影響，爰不一一論述，附此敘明。
五、據上論結，本件再審之訴為一部有理由，一部無理由，依民
    事訴訟法第521條第2項、第505條、第385條第1項前段、第
    79條、第85條第1項前段，判決如主文。
中    華    民    國    98    年    11    月    3     日
                  民事第一庭    法  官  張季芬
以上正本係照原本作成。
如對本判決提起上訴，須於判決送達後20日內向本院提出上訴狀
，並應繳納上訴裁判費。
中    華    民    國    98    年    11    月    3     日
                                書記官  顏惠華


司法院資訊處製作；財團法人民間司法改革基金會備份。
